---
title: "Analisis Runtun Waktu Project Akhir"
output: html_notebook
---

Analisa data nilai Ekspor Indonesia

1. Install Library yang diperlukan
```{r}
library(timeSeries)
library(forecast)
library(tseries)
library(dplyr)
library(readxl)
library(lmtest)
```

2. Import Data
```{r}
DataEkspor <- read_excel("C:/Users/bhayu/Downloads/Data Nilai Ekspor Indonesia tahun 2015-2022.xlsx")
DataEkspor
```

3. Cleaning Data (Mengambil data yang dibutuhkan dan mengubah data menjadi timeseries)
```{r}
#Hilangkan kolom tahun
x <- DataEkspor[,-1]
#Transpose Nilai
x1 <- t(x)
#Mengubah format list menjadi Numeric
DataEkspor1 <- as.numeric(x1)
#Mengubah menjadi data Time Series
DataEskporTS <- ts(DataEkspor1, frequency = 12, start=c(2015,1), end=c(2022,11))
DataEskporTS
```

4. Visualisasi data dan pengecekan data
```{r}
summary(DataEskporTS)
is.ts(DataEskporTS)
plot.ts(DataEskporTS)
```
5. Akan di cek apakah data Stasioner? Dilakukan dengan uji Dicky-Fuller
   H0 = Data non-stationer
   H1 = Data Stasioner
   a = 0,05 dan p-value = 0.9591, karena p-value > a maka Terima H0 (Data non-s)
```{r}
adf.test(DataEskporTS)
```
   *Jadi Data belum Stasioner

6. Pengecekan Plot ACF dan PACF pada orde ke-0
```{r}
#Plot ACF orde ke-0
acf(DataEskporTS,lag.max= 100, main="ACF Data Ekspor")
pacf(DataEskporTS,lag.max= 100, main="PACF Data Ekspor")
```
7. Dikarenakan data belum stasioner, dilakukan Transformasi Box-Cox agar Varians menjadi Stasioner (lambda negatif sehingga harus di transformasi)
```{r}
trans <- BoxCox.lambda(DataEskporTS)
trans
trans.DE<- BoxCox(DataEskporTS, lambda= trans)
trans.DE
plot.ts(trans.DE)
```
```{r}
BoxCox.lambda(trans.DE)
```
 *Sudah stasioner dalam varians karena lambda mendekati 1.
 
8. Dekomposisi Data
```{r}
#Plot Dekomposisi Data
DE.stl<-stl(DataEskporTS, s.window = "periodic")
library(ggplot2)
library(forecast)
autoplot(DE.stl)+
  geom_line(col=c("#00868B"), size=1)+
  labs(x="Tahun", 
       title="Data Decompotition")
```
 *Data terindikasi Mempunya pola trend dan juga musiman, sehingga akan digunakan model SARIMA
   
9. Differencing dan pengujian stasioneritas
```{r}
DE.d1 <- diff(trans.DE, lag=1)
plot.ts(DE.d1)
```

```{r}
adf.test(DE.d1)
```
*Berdasarkan Uji Dickey-Fuller data setelah di differencing sudah stasioner

10. Cek Plot ACF dan PACF data
```{r}
par(mfrow=c(1,2))
Acf(DE.d1,lag.max= 100, main="ACF Data Ekspor Differencing 1")
Pacf(DE.d1,lag.max= 100, main="ACF Data Ekspor Differencing 1")
```
11. Karena Data Musiman ada pada lag 12, maka dilakukan differencing pada lag 12 untuk differencing data 1
```{r}
par(mfrow=c(1,2))
DEd1.d12 <- diff(DE.d1, lag= 12)
Acf(DEd1.d10, lag.max=100)
Pacf(DEd1.d10, lag.max=100)
plot.ts(DEd1.d12)
adf.test(DEd1.d12)
```
Model yang mungkin yaitu PACF cutoff di lag 1, ACF cutoff di lag 1 dan 2, musimannya cutoff after lag 12 (sehingga ada 3 kemungkinan dari arima awal. Sehingga kemungkinannya
ARIMA(1,1,1)(0,1,1) atau ARIMA(1,1,1)(1,1,0) atau ARIMA(1,1,1)(1,1,1)
ARIMA(1,1,2)(0,1,1) atau ARIMA(1,1,2)(1,1,0) atau ARIMA(1,1,2)(1,1,1)

12. DIAGNOSTIC CHECK (Asumsi Cek)
MOdel 1
```{r}
fit1 <- arima(DataEskporTS, order=c(1,1,1), seasonal=list(order=c(0,1,1),period=12), method="ML")
fit1

#1. Uji Kesignifikanan parameter: uji t
coeftest(fit1)

#2. Uji Pengujian residual apakah white Noise
Box.test(fit1$residuals, type="Ljung")

#3. Pengujian Residual apakah berdistribusi normal
shapiro.test(fit1$residuals)

```

Model 2
```{r}
fit2 <- arima(DataEskporTS, order=c(1,1,1), seasonal=list(order=c(1,1,0),period=12), method="ML")
fit2

#1. Uji Kesignifikanan parameter: uji t
coeftest(fit2)

#2. Uji Pengujian residual apakah white Noise
Box.test(fit2$residuals, type="Ljung")

#3. Pengujian Residual apakah berdistribusi normal
shapiro.test(fit2$residuals)
```

Model3
```{r}
fit3 <- arima(DataEskporTS, order=c(1,1,1), seasonal=list(order=c(1,1,1),period=12), method="ML")
fit3

#1. Uji Kesignifikanan parameter: uji t
coeftest(fit3)

#2. Uji Pengujian residual apakah white Noise
Box.test(fit3$residuals, type="Ljung")

#3. Pengujian Residual apakah berdistribusi normal
shapiro.test(fit3$residuals)
```

Model4
```{r}
fit4 <- arima(DataEskporTS, order=c(1,1,2), seasonal=list(order=c(0,1,1),period=12), method="ML")
fit4

#1. Uji Kesignifikanan parameter: uji t
coeftest(fit4)

#2. Uji Pengujian residual apakah white Noise
Box.test(fit4$residuals, type="Ljung")

#3. Pengujian Residual apakah berdistribusi normal
shapiro.test(fit4$residuals)
```

Model 5
```{r}
fit5 <- arima(DataEskporTS, order=c(1,1,2), seasonal=list(order=c(1,1,0),period=12), method="ML")
fit5

#1. Uji Kesignifikanan parameter: uji t
coeftest(fit5)

#2. Uji Pengujian residual apakah white Noise
Box.test(fit5$residuals, type="Ljung")

#3. Pengujian Residual apakah berdistribusi normal
shapiro.test(fit5$residuals)
```

Model6
```{r}
fit6 <- arima(DataEskporTS, order=c(1,1,2), seasonal=list(order=c(1,1,1),period=12), method="ML")
fit6

#1. Uji Kesignifikanan parameter: uji t
coeftest(fit6)

#2. Uji Pengujian residual apakah white Noise
Box.test(fit6$residuals, type="Ljung")

#3. Pengujian Residual apakah berdistribusi normal
shapiro.test(fit6$residuals)
```

Model memenuhi semua asumsi, maka diambil model yang paling baik, yaitu dengan nilai AIC Terkecil
Nilai AIC terkecil adalah Model 3

Sehingga kita dapatkan model yang dipakai adalah SARIMA(1,1,1)(1,1,1)[12]

13. FORECASTING
```{r}
Forecasting <- forecast(DataEskporTS, model=fit3, h=13)
Forecasting
plot.ts(Forecasting)
```
14. Visualisasi
```{r}
DataEskporTS %>%
   autoplot()+
   autolayer(Forecasting)+
   autolayer(Forecasting$mean)
```

   